【裁判字號】    95,上易,541
【裁判日期】    950620
【裁判案由】    侵占
【裁判全文】
臺灣高等法院刑事判決                 95年度上易字第541號
上  訴  人
即  被  告  乙○
選任辯護人  張世柱律師
上列上訴人即被告因業務侵占案件，不服臺灣臺北地方法院93年
度易字第1746號，中華民國95年2 月17日第一審判決（起訴案號
：臺灣臺北地方法院檢察署93年度偵字第17516 號、第20368 號
），提起上訴，本院判決如下：
    主  文
原判決撤銷。
乙○意圖為自己不法之所有，而侵占對於業務上所持有之物，處
有期徒刑壹年陸月。
    事  實
一、乙○原係香港商亨達國際控股有限公司（下稱亨達國際公司
    ）臺灣辦事處代表人，負責該公司之投資及發展業務，為從
    事業務之人。緣乙○於民國（下同）九十三年一月九日，向
    亨達國際公司提出報告，建議以收購股權方式購買富林國際
    證券投資顧問股份有限公司（下稱富林投顧公司）股份三百
    五十萬股作為投資。亨達國際公司為順利實行此收購案，乃
    於九十三年二月十三日設立香港商亨達臺灣投資有限公司（
    下稱亨達臺灣公司），由亨達臺灣公司於九十三年二月二十
    七日與杜貴雄等富林投顧公司原股東訂立收購三百五十萬股
    之股權買賣契約書，並指定乙○為收購案之主體及負責收購
    事宜。因亨達臺灣公司屬於外國法人，須先申由經濟部依外
    人投資核准程序核准後，始能投資本國公司，亨達臺灣公司
    遂與乙○約定由乙○以個人名義，先受讓上開股權，俟投資
    核准程序完成後，再將股權移轉登記予亨達臺灣公司，乙○
    並應將亨達臺灣公司所提供之價金，依委任意旨支付。而亨
    達臺灣公司因受有外人投資許可之限制，於九十三年二月二
    十四日委任乙○以其本人名義，向建華商業銀行股份有限公
    司（下稱建華銀行）辦理額度為新臺幣（下同）六千萬之融
    資貸款，作為支付購買上開股權之價款。乙○因無相當資力
    ，而亨達國際公司主席鄧予立在建華銀行有外幣定存，亨達
    臺灣公司之代表人甲○○遂央其配偶即亨達國際公司主席鄧
    予立擔任乙○向建華銀行借款之連帶保證人。嗣於同年三月
    十一日，經濟部投資審議委員會核准亨達臺灣公司匯入三千
    七百九十萬八千五百元等值之外幣，作為股本投資富林投顧
    公司，亨達臺灣公司即先後於同年五月三日現金支付一千萬
    元、五月十一日及七月二十九日分別匯款三千七百九十萬八
    千五百元及八百五十二萬九千零三十五元，至乙○設於建華
    銀行敦北分行帳號為00000000000000號之帳
    戶中。詎乙○於取得亨達臺灣公司交付前揭款項後，並未立
    即清償融資貸款債務，竟基於為自己不法所有之意圖，接續
    於：（一）九十三年五月十一日，轉帳匯出三千七百九十萬
    八千五百元至乙○於國泰世華銀行世貿分行0000000
    00000號帳戶；（二）同年五月十二日，自上開帳戶分
    別開立受款人為科威生技有限公司之支票一千二百萬元、提
    領現金二百七十萬元，及匯出六十萬元予受款人呂良傑於華
    南商業銀行埔墘分行所設000000000000之帳戶
    ；（三）同年五月十三日，匯出三百四十萬元，用以結匯港
    幣七十八萬六千四百九十元至乙○於香港渣打銀行0000
    0000000號帳戶、同日提領現金九百萬元存入乙○之
    配偶賴燕秋於花旗銀行信義分行0000000000號帳
    戶，並結購紐幣四十萬元；（四）同年五月十八日，轉帳三
    十四萬元予盛嘉琳於中國信託商業銀行仁愛分行00000
    0000000號帳戶；（五）同年五月二十日，提領現金
    九百萬元存入賴燕秋於花旗銀行信義分行00000000
    00號帳戶，並結購紐幣二十萬。以變易持有為所有之意思
    ，將上開款項予以侵占入己，致生損害於亨達臺灣公司。
二、案經亨達臺灣公司代表人甲○○向臺灣臺北地方法院檢察署
    檢察官提出告訴，及由法務部調查局新竹市調查站送請臺灣
    臺北地方法院檢察署檢察官偵查起訴。
    理  由
一、訊據被告乙○，對於其為亨達國際公司臺灣辦事處代表人，
    以其名義於九十三年二月二十四日向建華銀行辦理額度六千
    萬之融資貸款，由鄧予立擔任連帶保證人，作為支付購買富
    林投顧公司股權之價款，於取得富林投顧公司三百五十萬股
    後，亨達臺灣公司分別於同年五月三日現金支付一千萬元、
    五月十一日及七月二十九日分別匯款三千七百九十萬八千五
    百元及八百五十二萬九千零三十五元至其建華銀行敦北分行
    帳戶，其未清償上開向建華銀行之借款，轉件其他使用之事
    實，直承不諱，然矢口否認有何業務侵占犯行，辯稱：（一
    ）被告僅係受僱於亨達國際公司擔任該公司臺灣辦事處之首
    席代表，九十三年二月二十七日之股權買賣契約書，係由鄧
    予立簽署，並非被告，被告與亨達臺灣公司或亨達國際公司
    間，就收購富林投顧公司股權案，並無業務上之關係；（二
    ）被告與亨達臺灣公司就收購富林投顧公司股權案，並無委
    任關係，不符刑法所規定侵占罪持有他人之物之構成要件；
    （三）亨達臺灣公司於九十三年五月十一日匯款三千七百九
    十萬八千五百元至被告於建華銀行敦北分行帳戶，係受讓被
    告所擁有富林投顧公司股權之對價，並非用以清償銀行貸款
    之債務，且被告為維護己身權益，以暫緩清償貸款之方式自
    保，欠缺不法所有之意圖云云。
二、經查：
（一）亨達臺灣公司分別於九十三年五月三日現金支付一千萬元
      、五月十一日及七月二十九日分別匯款三千七百九十萬八
      千五百元及八百五十二萬九千零三十五元至乙○在建華銀
      行敦北分行（帳號為00000000000000號）
      之帳戶，乙○並未清償上開向建華銀行之借款，而轉作其
      他使用等事實，迭據告訴人亨達臺灣公司代表人甲○○指
      訴綦詳，復有建華銀行敦北分行國外匯入匯款通知書、匯
      入匯款買匯水單、九十三年七月二十九日銀行匯款單二紙
      、建華銀行敦北分行九十三年五月十一日國外匯入匯款通
      知書、0000000000000號帳戶九十三年三月
      至九月資金往來明細表一份、國泰世華商業銀行世貿分行
      000000000000號乙○個人帳戶存摺交易明細
      、國泰世華商業銀行世貿分行000000000000
      號帳戶存摺交易明細及九十三年五月十二日活期存款憑條
      及華僑商業銀行中和分行00000000000000
      號帳戶交易明細表、國泰世華商業銀行九十三年五月十二
      日匯出款單、華南銀行埔乾分行00000000000
      000000號帳戶交易明細表、國泰世華商業銀行世貿
      分行九十三年五月十三日活期取款憑條、匯出匯款申請書
      、國泰世華商業銀行世貿分行000000000000
      號乙○個人帳戶存摺交易明細、中國信託商業銀行仁愛分
      行0000000000號、以0000000000號
      帳戶對帳單、花旗銀行信義分行0000000000號
      帳戶九十三年五月份交易往來明細表等在卷，可資佐證。
      被告就上開各情，亦坦承不諱。
（二）亨達臺灣公司係亨達集團為投資富林投顧公司所設之公司
      ，其股東有二名，即甲○○（持有一股）及ＨＴ（ＢＶＩ
      ）ＬＩＭＩＴＥＤ（九千九百九十九股），而ＨＴ（ＢＶ
      Ｉ）ＬＩＭＩＴＥＤ則為亨達國際公司持有百分之一百股
      權之子公司，亨達臺灣公司及亨達國際公司雖為二家不同
      公司，惟亨達臺灣公司實為亨達國際公司之關係企業等情
      ，業據證人甲○○及鄧予立於原審審理時結證屬實（原審
      九十四年八月十二日及九十四年十一月十一日審判筆錄）
      ，並有亨達臺灣公司登記資料影本在卷（九十三年度他字
      第六一三二號偵查卷頁十一頁至第三七頁）可稽。
（三）被告為亨達國際公司於臺灣辦事處之代表人，負責之業務
      範圍為對於臺灣各項投資及業務，而本件富林投顧公司之
      股權收購案，係被告於九十三年一月九日提出建議報告予
      亨達國際公司，建議收購富林投顧公司之股權，嗣亨達國
      際公司基於被告所提之報告，由被告代表亨達國際公司與
      富林投顧公司進行商議，並於九十三年一月十六日由被告
      代表亨達國際公司與富林投顧公司之杜總輝簽訂股權買賣
      意向書，而亨達國際公司為實行此收購案，乃於九十三年
      二月十三日完成亨達臺灣公司之設立，作為收購富林投顧
      公司股權之主體，並由被告繼續處理各項事宜；嗣於同年
      三月十一日，經濟部投資審議委員會即核准亨達臺灣公司
      匯入三千七百九十萬八千五百元等值之外幣，作為股本投
      資富林投顧公司等情，業據證人甲○○及鄧予立於原審審
      理時結證無訛（原審九十四年八月十二日及九十四年十一
      月十一日審判筆錄），復有建議報告、股權買賣意向書及
      經濟部投資審議委員會九十三年三月十一日經審一字第０
      九三００五七九四號函在卷（原審卷第四十頁、第四一頁
      至第四七頁、九十三年度他字第六一三二號偵查卷第六五
      頁至第六七頁）可稽。另依卷附九十三年二月二十七日亨
      達臺灣公司與富林投資公司之股東所簽訂股權買契約書之
      封面為「富林投顧全體股東與亨達臺灣公司與杜總輝」，
      後面署名為「亨達臺灣公司」，益徵被告收購富林投顧公
      司之股權，應係受亨達國際公司之指示，以亨達臺灣公司
      為主體，僅因亨達臺灣公司尚未經經濟部投資審議委員會
      審議通過，遂由被告以其私人名義收購股權，俟亨達臺灣
      公司審議通過後再行移轉股權，該收購富林投顧公司之股
      權，自屬被告之業務範圍。被告所辯收購股權非其業務範
      圍，其未受委任云云，委無足採。
（四）被告乙○於九十三年二月二十四日，以其名義向建華銀行
      辦理額度為六千萬之融資貸款，作為支付購買富林投顧公
      司股權之價款，並以鄧予立為連帶保證人，乃因亨達臺灣
      公司尚未經經濟部投審委員會審議通過，無法以亨達臺灣
      公司之名義融資借款，被告乙○受亨達臺灣公司之代表人
      甲○○指示辦理融資借款等情，業據證人甲○○及鄧予立
      於原審審理時結證屬實（原審九十四年八月十二日及九十
      四年十一月十一日審判筆錄）。被告於原審審理時雖辯稱
      該融資借款乃其私人借貸，並非受亨達國際公司或亨達臺
      灣公司之指示云云，然被告若非受亨達臺灣公司之代表人
      甲○○之指示，亨達國際公司主席鄧予立顯不可能任連帶
      保證人。益徵被告確係為代收代付，而擔任本件融資貸款
      之名義人。被告自應依亨達臺灣公司之指示，於嗣後取得
      各該匯入及交付之款項後，用以清償銀行貸款，以解除鄧
      予立之保證責任。至被告於本院審理時改稱為維護己身權
      益，遂以暫緩清償貸款之方式自保云云，尤與前所辯亨達
      臺灣公司匯款係供受讓股權之用，無法勾稽。
（五）綜前所述，被告上開所辯各節，均無非事後卸責之詞，不
      足採信。本件事證已臻明確，被告之犯行洵堪認定。
三、被告收購富林投顧公司之股權，係受亨達國際公司指示，以
    亨達臺灣公司為主體收購，於收購富林投顧公司之過程，皆
    為其業務範圍。核被告受亨達臺灣公司指示，將原應償還建
    華銀行貸款之款項，挪為私人用途而侵占之所為，係犯刑法
    第三百三十六條第二項之業務侵占罪。被告基於一個業務侵
    占之為自己不法所有意圖，接續於九十三年五月十一日、十
    二日、十三日、十八日及二十日，提領或匯出亨達臺灣公司
    所匯入其上開帳戶之款項，時間密接，屬接續犯。
四、原審對被告予以論罪、科刑，固非無見；惟查：原判決：（
    一）理由二、之（三）論以「被告於九十三年二月二十七日
    以亨達臺灣公司名義與富林投資公司之股東簽訂股權買賣契
    約書之封面為『富林投顧全體股東與亨達臺灣公司與杜總輝
    』，後面署名為『亨達臺灣公司』簽署代表人為乙○」，與
    卷附九十三年二月二十七日股權買賣契約書所記載「亨達臺
    灣公司簽署代表姓名：鄧肯立」不符，尚有錯誤；（二）未
    論被告上開接續多次提領現金及匯出款項，應屬接續犯，亦
    有未合。被告提起上訴意旨猶執陳詞，以其收購富林投顧公
    司之股權非屬業務範圍，應係嗣後亨達臺灣公司向其購買股
    權云云，雖無足取，然原判決既有如上之可議，即屬無可維
    持，應由本院將原判決予以撤銷改判。爰審酌被告犯罪之動
    機、目的、手段、所生損害及犯罪後之態度等一切情狀，量
    處如主文第二項所示之刑。
據上論斷，應依刑事訴訟法第三百六十九條第一項前段、第三百
六十四條、第二百九十九條第一項前段，刑法第三百三十六條第
二項，罰金罰鍰提高標準條例第一條前段，判決如主文。
本案經檢察官鍾鳳玲到庭執行職務。
中    華    民    國    95    年    6     月    20    日
                  刑事第十五庭審判長法  官  吳昭瑩
                                    法  官  王梅英
                                    法  官  王麗莉
以上正本證明與原本無異。
不得上訴。
                                    書記官  洪秋帆
中    華    民    國    95    年    6     月    23    日
附錄：本案論罪科刑法條全文
刑法第三百三十六條：
對於公務上或因公益所持有之物，犯前條第一項之罪者，處一年
以上七年以下有期  徒刑，得併科五千元以下罰金。
對於業務上所持有之物，犯前條第一項之罪者，處六月以上五年
以下有期徒刑，得  併科三千元以下罰金。
前二項之未遂犯罰之。


司法院資訊處製作；財團法人民間司法改革基金會備份。
